【裁判字號】    90,重上更(二),2
【裁判日期】    900919
【裁判案由】    損害賠償
【裁判全文】
臺灣高等法院民事判決  九十年度重上更(二)字第二號
    上  訴  人    甲○○
    被 上 訴人    太平洋證券股份有限公司
    法定代理人    泰必韜
右當事人間請求損害賠償事件，上訴人對於中華民國八十五年二月八日臺灣臺北地方
法院八十四年度重訴字第七八七號第一審判決提起上訴，經最高法院第二次發回更審
，本院判決如左：
    主    文
原判決除確定部分外，關於駁回上訴人後開第二項之訴及該部分假執行之聲請，並訴
訟費用之裁判（確定部分除外）均廢棄。
被上訴人應應與第一審共同被告陳均嘉連帶給付上訴人新台幣參億元及自民國八十四
年六月二十日起至清償日止，按週年利率百分之五計算之利息。
第一、二審及發回前第三審訴訟費用（確定部分除外），由被上訴人負擔。
本判決第二項於上訴人以新台幣壹億元供擔保後，得假執行。
    事    實
甲、上訴人方面：
一、聲明：(一)原判決駁回上訴人後開之訴部分廢棄。(二)被上訴人應與第一審共同被告
    陳均嘉連帶給付上訴人新台幣（下同）三億元及自民國（下同）八十四年六月二
    十日起至清償日止，按週年利率百分之五計算之利息。(三)上訴人願供擔保，請准
    宣告假執行。
二、陳述：除與原判決及本院前審判決記載相同者，茲引用之外，補稱：
(一)、被上訴人確有參與系爭上訴人股票之墊款並將股票侵占。
  1.陳均嘉（即陳淑宜）筆記本上協理之記載，即係蔡良幸以被上訴人公司名義所為
    之墊款，且被上訴人實際參與系爭上訴人股票之墊款並將股票侵占之事實，業據
    陳均嘉於歷審之證詞、及陳均嘉、蔡良幸二人於台灣高等法院八十年上訴字第一
    ○一七號案件中供述明確，此事實並經台灣證券交易所股份有限公司以台證七九
    交字第三五七一號公告在案，被上訴人並因此受處以六個月之停業處分，相關事
    證亦與上訴人提出之「兩造間墊款買賣股票資金往來情形明細及證物對照表」相
    符，足證被上訴人確有實際參與系爭上訴人股票之墊款並侵占股票，是被上訴人
    不論依民法第一百八十五條或民法第一百八十八條規定，均應對上訴人負損害賠
    償責任。
  2.依被上訴人出具之訴外人陳翰哲交割憑單，陳翰哲於七十八年十二月二十三日及
    十二月二十六日，買進南港及泰豐之股票各四○○張，共八○○張，惟陳翰哲亦
    於同日賣出南港及泰豐股票各四○○張，二天共八○○張，是陳翰哲若有違約交
    割必須反向操作，已早於買進當日賣出，被上訴人稱七十八年十二月二十八日以
    後才分別賣出，顯然不實。又當時僅有上訴人利用人頭戶於被上訴人公司大量進
    出南港、泰豐股票，惟依寶來綜合證券股份有限公司（下稱寶來證券公司）提供
    之買賣對帳單，被上訴人除於七十八年十二月二十八日賣出四○○張南港股票，
    七十九年元月四日賣出三○○張南港股票、七十九年元月五日賣出一○○張南港
    股票外，尚於七十九年一月二十二日賣出一○○張南港股票、同年一月四日賣出
    四○○張泰豐股票，可見被上訴人確有盜賣上訴人所有之南港、泰豐股票，自應
    負共同侵權行為責任。
  3.被上訴人提出之合併交割憑單，該憑單上記錄七十八年九月二十二日南港股票成
    交股數六五六、○○○股，成交總金額七百五十一萬三千零二十八元，亦即南港
    股票每股成交價格為十一．四五元，惟上訴人向台灣證券交易所調閱七十八年九
    月二十二日之南港股票每股成交價格為一百六十元至一百六十七元價格已不實在
    ，而依陳均嘉之筆記本記載，當日有賣出及買進之紀錄，該合併交割憑單僅有買
    入記載，無賣出記錄，更非尋常，且該憑單未明確記錄該被找之票據明細，應收
    或應付之欄位金額為空白，僅有手寫之數字，足見上開合併交割憑單係臨訟杜撰
    ，不足採信。況且一般客戶與證券公司以支票交割時，一天通常僅結算一次，被
    上訴人開出數張大額且整數之支票匯入陳培坤帳戶，更是有違常情，顯見上開票
    據並非找票，而係被上訴人所為之墊款。
(二)、被上訴人盜賣上訴人股票，依修正之民法第二百十三條第三項及民法債編施行法
    第十二條規定，上訴人自得請求回復原狀之必要費用，且因股票係有市價之物，
    為使被害人獲得完全之賠償，該必要費用自應以回復受侵害當時股票之價值計算
    ，是上訴人以七十八年十二月二十七日請求陳均嘉賣出股票當日，南港、泰豐股
    票之收盤價計算賠償額，自屬有據。又以目前股市狀況，欲回復當時之股價，顯
    然不能且有重大困難，上訴人自得依民法第二百十五條規定，請求賠償，且系爭
    股票因被上訴人之侵害，未能於上訴人要求之時點賣出，致使價值減損，情形與
    毀損無異，亦得依民法第一百九十六條規定，請求賠償減損之價額。
(三)、上訴人於七十九年元月二十二日及七十九年五月四日，贖回南港、泰豐、台塑、
    益航、彰銀等股票時，尚不知南港、泰豐股票已遭盜賣，伊係於八十一年九月十
    七日向調查局檢舉，始知悉盜賣乙事，是上訴人於八十三年八月十二日提起本件
    損害賠償之訴，並未罹於二年時效。
乙、被上訴人方面：
一、聲明：上訴駁回。
二、陳述：除與原判決及本院前審判決記載相同者，茲引用之外，補稱：
(一)、上訴人所提之「兩造間墊款買賣股票資金往來情形及證物對照表」（下稱對照表
    ），僅以取款憑條或陳均嘉筆記本之記載為據，本不足以認定為被上訴人之墊款
    ，且經查對交易紀錄上訴人所謂被上訴人用供墊款所開立之支票，均係被上訴人
    因股票買賣交割而自「交割專戶」所開立之「交割票」或「找票」，可見被上訴
    人並無任何資金配合墊款。又被上訴人並未提供蔡良幸、田專足、張清標之銀行
    帳戶為墊款之人頭戶，上開對照表亦無一筆墊款係從其等三人之銀行帳戶流出，
    證人陳均嘉證稱被上訴人提供上開三人為人頭戶從事丙種墊款業務，亦不實在，
    不足採信。
(二)、依客戶對帳單，林林投資公司於七十八年九月二十二日，買進南港股票四筆，分
    別為156000股、價金00000000元、手續費38142元；18800股、價金00000000  元
    、手續費45966元；112000股、價金00000000元、手續費277  20元；200000股、
    價金00000000元、手續費49200元，合計交割金額為000000000元，可見被上訴人
    公司合併交割憑單所載南港股票交割總額0000000元整，確係電腦漏列最前之「
    10」兩位數，並非不實憑單。且該憑單上所載「找票」之記錄，票號：0000000
    、金額00000000元整；票號：051618、金額00000000元整；票號：0000000、金
    額00000000元整；票號：0000000、金額0000000元整，與「退還客戶款項明細表
    」，經簽收之找票紀錄完全相符，足見被上訴人出帳原因為找票，自難為墊款憑
    據。
(三)、本院八十年上訴字第一０一七號刑事判決，及財政部證券管理委員之停業處分皆
    僅認定副總經理蔡良幸與營業員陳均嘉個人有與客戶借貸款之情事，自不可依上
    開刑事判決及停業處分遽認被上訴人有墊款予上訴人買賣股票之事實。
(四)、陳均嘉所陳之金主名單中，尚有張靜微、九草李明宗、劉世良、林芳縈、吳渭峰
    、吳泰緯等多人持有墊款予上訴人所買之股票，未經贖回，上訴人不對其等訴請
    賠償，反而對非身為金主之被上訴人請求，誠屬無據。
(五)、被上訴人因陳翰哲帳戶於七十八年十二月二十三日、二十六日，買進及賣出之南
    港、泰豐股票之交易發生違約交割情事，乃函報台灣證券交易所股份有限公司准
    予以違約交割處理，被上訴人委託寶來證券公司，就上開違約交割股票反向買賣
    ，寶來證券公司就七十八年十二月二十三日違約買進南港400張及泰豐400張及七
    十八年十二月二十六日違約賣出泰豐400張部分，於七十八年十二月二十八反向
    賣出南港400張、泰豐400張，反向買進泰豐400張；就七十八年十二月二十六日
    違約買進南港400張及泰豐400張部分，於七十九年一月四日，反向賣出南港300
    張及泰豐400張；七十九年一月五日反向賣出南港100張，從而被上訴人依法處理
    違約交割股票，自非盜賣。又上開違約交割事件發生於七十八年間，自應依八十
    年六月修正前之「證券經紀商申報委託人違約案件處理作業要點」第參條第二項
    規定，分別申報違約，委託其他證券公司分別為反向買賣，並不得自行沖銷，上
    訴人以修正後准予自行沖銷之規定，主張「七十八年十二月二十三日及同年月二
    十六日所買進南港及泰豐股票，已互相沖銷」云云，誠屬無據，且「寶來證券買
    賣對帳單」，除處理陳翰哲違約交割之對帳紀錄外，尚有其他客戶委託寶來證券
    公司反向買賣之記錄，上訴人稱對帳單與陳翰哲違約交割之股票數量不符，亦有
    誤會，而其將與本件違約交割無關係，於七十九年一月二十二日所賣出之南港股
    票100張，列入被上訴人盜賣伊股票之一部，更為張冠李戴，殊難憑採。
(六)、民法第二百一十三條第三項規定，性質仍為回復原狀，並非金錢賠償，該條所定
    必要費用之範圍，自不包括所受損害及所失利益在內，是上訴人請求回復系爭股
    票之必要費用，自應以目前於證券交易市場買進被侵占同額股票所需價金及手續
    費為計算基準，不能另據民法第二百一十四條至第二百一十六條之規定一併請求
    因股價下跌之所失利益。
(七)、上訴人主張被侵占之南港及泰豐股票，性質上為「權利」，非物，且股票遭變賣
    係屬滅失，而非毀損，被上訴人自不得依民法第一百九十六條請求賠償。又最高
    法院六十四年十一月十一日六十四年第六次庭推總會決議，係針對物受侵害請求
    金錢賠償所作之決議，本件上訴人係股票權利受侵害，本無該決議之適用，縱有
    適用，因股票價格變動不居，難以某時點之股價計算賠償範圍，故僅能以回復「
    持有系爭股票（權利）」之狀態，作為賠償依據，若認應以「加害人應為給付之
    時之市價」為賠償基準，亦因上訴人七十八年十二月二十七日未與陳均嘉連絡上
    ，被上訴人亦未收到陳翰哲出售股票之通知，自不能遽認七十八年十二月二十八
    日為應為給付之時，是上訴人以七十八年十二月二十七日收盤價計算損害額，誠
    屬無據。
(八)、上訴人於七十八年十二月二十八日通知陳均嘉賣出系爭股票未果時，應已知悉受
    有損害，且遲至七十九年一月二十二日及同年五月四日，自籌資金贖回股票時，
    亦足認已知受有損害及侵權行為人，從而，上訴人八十三年八月十二日，提起本
    件訴訟，八十四年十二月七日追加新訴，均已罹於兩年時效。
    理    由
一、上訴人起訴主張：伊於七十八年九月十六日至同年十二月二十七日與被上訴人約
    定，以墊款方式買賣股票，其方式係由上訴人將欲購入之股票之種類、數量、價
    格告知被上訴人指派之營業員即第一審共同被告陳均嘉（原名陳淑宜），由陳均
    嘉以林林投資公司、上發投資公司、陳瀚哲等證券交易帳戶買進，墊款成數為五
    成左右，亦即購入之股票價金，由被上訴人墊款約半數，餘由上訴人以台灣銀行
    之票據支付，上訴人無法補足成數時，被上訴人始可將墊款買進之股票出售歸墊
    並結算，兩造於上開期間即陸續以此方式買入南港股票四千二百六十五張以及泰
    豐股票四百八十七張。詎遭陳均嘉及被上訴人予以侵占，並高價賣出，致伊遭受
    五億四千三百九十二萬七千九百九十元之損害。被上訴人確有參與系爭上訴人股
    票墊款及將股票侵占之事實，爰依民法第一百八十五條及第一百八十八條之規定
    ，求為命被上訴人與陳均嘉連帶如數給付並加付法定遲延利息之判決（原審為陳
    均嘉全部敗訴之判決，陳均嘉未聲明不服已告確定。上訴人就敗訴部分，其中請
    求被上訴人給付三億元本息部分提起上訴，其餘敗訴部分，未聲明不服，亦告確
    定）。
二、被上訴人則以：本件係被上訴人之營務員陳均嘉違規從事丙種墊款，此非其業務
    範圍，被上訴人並不知情，亦未參與墊款，自無負共同侵權行為或僱佣人責任之
    可言。又系爭股票並非不能回復，上訴人逕請求金錢賠償亦屬無據；且因股票價
    格變動不居，該回復原狀之必要費用，應以目前於證券交易市場買進被侵占同額
    股票所需價金及手續費為計算基準，非以七十八年十二月二十七日請求出售系爭
    股票之收盤價計算。況上訴人於七十八年十一月二十八日已知有損害及賠償義務
    人，竟遲至八十三年八月十二日始起訴請求，其請求權已罹於時效而消滅等語，
    資為抗辯。
三、上訴人於七十八年九月間陸續委託被上訴人之營業員即第一審共同被告陳均嘉買
    賣股票，至七十八年十二月二十七日共計買入南港股票四千二百六十五張及泰豐
    股票四百八十七張，詎遭陳均嘉侵占為己有，另持交予其他金主質借代墊其他客
    戶股款，並未返還上訴人，致伊受損五億四千三百九十二萬七千九百九十元，陳
    均嘉因侵占罪被判處罪刑確定在案；且陳均嘉及被上訴人之副總經理蔡良幸因違
    規從事丙種墊款業務，違反證券交易法，亦經判處二人有罪確定在案。至被上訴
    人當時董事長陳玉開、總經理白俊男所犯違反證券交易法罪嫌，則經檢察官處分
    不起訴確定，有本院八十四年度上易字第二二三九號、八十年度上訴字一○一七
    號刑事判決、臺灣臺北地方法院檢察署七十九年度偵字第五八一、八○一、一三
    八四、一九九○、三五三八號檢察官不起訴處分書可稽（原審卷八八至一一三頁
    、二二至二七頁）。上開刑事判決及不起訴處分書固均認定從事丙種墊款予客戶
    係陳均嘉及蔡良幸之個人行為，被上訴人公司並無共同經營丙種墊款業務；惟本
    院仍得依調查證據所得，綜合全辯論意旨，獨立判斷，不受刑事認定事實之拘束
    。經查：
(一)、陳均嘉在刑案偵審中雖供稱係伊個人從事丙種墊款，與被上訴人無關云云，惟在
    原審到庭證稱：「．透過公司主管找金主，蔡良幸係其中之一．．」(原審卷第
    七八頁) ；本院前審審理中亦一再證稱：「七十八年中，太平洋證券公司眼看股
    價上揚，股市快要好起來，公司之各主管見此情形，就集會決定提供一筆錢給營
    業員去操作，錢仍在公司手，僅係由業務員去作而已，大家都知道這是不合法的
    ，後來我就去找人頭戶結果找到我弟弟，甲○○就是我自找的客戶，事實上公司
    已有作墊款業務．．甲○○少了五億多元有一部分是公司的墊款．．．是公司拿
    走一部分，金主拿走一部分。當時在刑事偵訊中，我為免於其他上頭高級主管之
    受刑事追究，致為他們撇開責任，實際上公司有授意操作丙種墊款業務的。甲○
    ○的股票未下跌，他也沒有違約交割之情事。」「蔡良幸、田專足、張清標是太
    平洋證券公司私設的墊款用之戶頭，是提供我們營業員使用，我們大都從他三人
    的人頭戶提供資金給客戶操作股票。」「甲○○他委託公司買賣，我們不可能偷
    作，每天有日報表，公司一定要看，怎麼可以偷偷的作，我個人私下完全沒有作
    ，那時出事時公司有出來處理。那時有證券交易所得稅，所以要提供人頭戶給客
    戶用，所以公司有跟我們講我們自己要找人頭等語」等語（見本院重上一卷三七
    至三八頁、本院更一卷七五頁反面至七六頁正面）。而被上訴人副總經理蔡良幸
    於七十九年間在台灣台北地方法院檢察署七十九年度偵字第五八一、八○一、一
    三八四、一九九○、三五三八號偵查中，於法務部調查局台北市調查處（以下簡
    稱市調處）供稱：「本公司從開業之後原先並無從事丙種墊款墊股情事，但至今
    年（指七十八年）下半年因業績無法增加，二因同業之間均有墊款墊股情事，加
    以公司客戶要求，故有意效法同業從事丙種違紀業務，起初總經理白俊男因人頭
    戶提供無法解決沒答應，但後來營業員陳淑宜說人頭戶由其負責，因此我才開始
    向親戚朋友公司同仁募集資金，但因所募資金僅三、五千萬，不敷使用，因此有
    一次我與白總經理與公司大股東華新麗華公司派駐在太平洋證券的副總經理靳蓉
    （華新麗華公司董事長焦佑鈞之妻）報告上情，希望大股東能代尋資金來源，不
    多久來自靳蓉方面的資金就陸續進來，金額平均在二、三億之間，為安全起見，
    白總要求處理上述丙種墊款資金的繁瑣事宜交由一非公司職務劉淑卿來處理，．
    ．資金來源除副總經理靳蓉、協理楊×源、部分職員外，其他均為親戚朋友，總
    資金約在六、七億左右，上述資金全供公司營業員墊付客戶不足款項使用。而營
    業員如需其他資金，我介紹至其他證券商調現，諸如大業、元大、信宏等證券公
    司之金主，以上情況公司董事會及總經理均知情。」（重上卷一第五十至五十三
    頁）核與被上訴人總經理白俊男於同案中在市調處所稱：「．．到了十月份其（
    指蔡良幸）又向我提起承作墊款業務，我即找靳蓉、黃宏慶共同商議，由靳蓉負
    責籌措資金，而由蔡良幸統籌分配．．」（見原審卷第二五頁）；二人所供情節
    相符，足見陳均嘉所證在刑事偵訊中，為免其他被上訴人公司高級主管受刑事追
    究，致承認係伊個人所為，實際係由被上訴人授意操作丙種墊款業務乙節，堪信
    非虛。
(二)、上訴人主張伊於七十八年九月間陸續委託陳均嘉買賣股票，至七十八年十二月二
    十七日共計買入南港股票四千二百六十五張及泰豐股票四百八十七張，陳均嘉係
    以林林投資公司、上發投資公司、陳瀚哲等證券交易帳戶（所謂人頭戶）買進，
    墊款成數為五成左右，即購入之股票價金，由被上訴人墊款約半數，餘由上訴人
    以台灣銀行之票據支付，購入之股票則依丙種墊款慣例，並未由上訴人領取等情
    ，業經陳均嘉在刑案偵審中承認利用林林投資公司30600－1帳戶、上發投資公司
    28666－8帳戶及陳翰哲15527－8帳戶等人頭戶為上訴人買賣股票，且確認上開三
    帳戶自七十八年九月十六日至同年十二月二十二日買賣南港、泰豐股票之委託書
    四十二張委託書係其書寫無誤；本院前審依陳均嘉之證詞及伊書寫之筆記，函世
    華銀行忠孝分行調取田專足、張清棟等被上訴人用於墊款之帳戶之取款條、存入
    憑條、被上訴人支票，並調取世華銀行忠孝分行0000000000－0 陳培坤帳戶之憑
    證，以及華南銀行民生分行000000000000蔡良幸帳戶七十八年九月十六日至同年
    十二月廿六日之對帳單。上訴人乃依檢調單位向證管會、台灣證券交易所調取之
    本件交易資料，上開銀行所檢附之資料、被上訴人在該期間南港、泰豐股票買賣
    日報表、陳培坤等人之存摺、陳均嘉之筆記等，作成「兩造間墊款買賣股票資金
    往來情形明細及證物對照表」及「兩造間墊款買賣股票資金往來明細表」（本院
    卷一○六頁，另證物對照表外放）。經查閱上開「兩造間墊款買賣股票資金往來
    情形明細及證物對照表」，就各筆交易之帳戶、買進之股數、金額（包括上訴人
    交付之台銀支票及被上訴人配合交割款），與陳均嘉筆記之記載及被上訴人配合
    款之資金流程相符；且有被上訴人墊款所使用之世華銀行陳培坤帳戶之取款憑條
    、人頭戶世華銀行之存入憑條（即被上訴人公司之墊款由陳培坤帳戶提出，存入
    人頭戶林林公司帳戶，再由該帳戶辦理交割）、支票、存摺等件足證。例如第一
    筆：上訴人在七十八年九月十六日自籌四千萬元，被上訴人墊款80,867,832元，
    以林林投資公司之人頭戶買進南港股票580張（580,000股），同年九月十九日辦
    理交割，上訴人確於九月十八日交付四千萬元之台支票，陳均嘉之筆記本上亦載
    明林林120,867,832（80,867,832﹢40,000,000），另載「協理」處之墊款7600
    萬元，而依陳培坤之存摺所載，該日確有7600萬元存入，該款後方陳均嘉亦載明
    「協理」（指蔡良幸），而此交割日之支出款亦確有一筆80,867,832，存摺上有
    此記載，並有陳培坤世華銀行80,867,832之取款憑條可證。第二筆：上訴人在七
    十八年九月十九日自籌三千萬元，被上訴人墊款六千萬元，以林林投資公司之人
    頭戶買進南港股票347張（347,000股），同年九月二十一日辦理交割，上訴人確
    於同年九月二十日交付三千萬元之台支票，陳均嘉之筆記本上亦載明73,738,578
      元與交割款吻合，筆記上另載「協理」處之墊款4000萬元，該日陳培坤之帳戶
    內果有6000萬元存入，並支出一筆73,738,578元，關於墊款6000萬元部分係由被
    上訴人公司於七十八年九月二十一日簽發以陳培坤為受款人之三張各二千萬元支
    票，當日陳培坤亦自世華銀行以活期存款取款憑條取款73,738,578元。由此可見
    ，被上訴人確有兼營丙種墊款業務，由公司簽發配合客戶墊款之支票，存入各人
    頭戶，再回流被上訴人處與客戶提供之台支票（保證票）辦理交割。被上訴人雖
    辯稱其所簽發之支票係作為交割款之用云云；惟查，交割款因尚需扣除證交稅及
    手續費，衡情絕不可能有整數，且各筆金額龐大，甚達二千萬元者，被上訴人此
    項抗辯，殊難置信。況上開三張各二千萬元之支票（見對照表第五頁）係指定陳
    培坤為受款人，然被上訴人並未舉證證明陳培坤於何日賣出何種股票，其交割款
    共為六千萬元之事實，益見被上訴人所辯以該等支票支付交割股票款，洵非可採
    。
(三)、綜此足見，上訴人主張被上訴人確有參與從事丙種墊款業務，提供資金及人頭戶
    供公司營業員操作使用，並收取墊款之利息，應屬可信。被上訴人抗辯伊並不知
    情，亦未參與墊款云云，顯係卸責之詞，不足為取。
四、次查，上訴人所購買之南港及泰豐股票，七十八年十二月二十七日被上訴人發生
    吳京燧達永股票違約交割事件時，均為上漲之勢，泰豐曾漲至每股四一六元，南
    港亦漲至三二六元，有股票行情日線圖表附本院重上更(一)卷第四三、四四頁可按
    ；而上訴人所有之南港及泰豐股票，因由陳均嘉另持交予其他金主質押，達永股
    票違約交割金額高達二十幾億元，上訴人之股票即被金主賣掉扣抵達永股票之差
    額（即俗稱斷頭），成交單遭被上訴人取走，實則上訴人並無違約交割情事，係
    受牽累，已無法歸還上訴人股票等情，業經陳均嘉證述綦詳。（重上一卷第三八
    、三八頁，原審卷第一三二頁調查筆錄) 是則，上訴人因陳均嘉之侵權行為而受
    有損害，自不待言。至上訴人另主張被上訴人分別於七十八年十二月二十八日賣
    出四○○張南港股票，七十九年一月四日賣出三○○張南港股票、同年一月五日
    、二十二日各賣出一○○張南港股票，同年一月四日賣出四○○張泰豐股票，可
    見被上訴人確有盜賣上訴人所有之南港、泰豐股票，惟並無證據證明上開股票係
    遭被上訴人所盜賣，且上訴人股票之處分情形業據陳均嘉證述如前，尚難採信上
    訴人此部分之主張為真實。
五、按被上訴人兼營丙種墊款業務，雖違反證券交易法第六十條第一項之取締規定，
    但其行為並非無效；且按民法第一百八十八條第一項所謂受僱人執行職務，不法
    侵害他人之權利，不僅指受僱人因執行其所受命令，或委託之職務自體，或執行
    該職務所必要之行為，不法侵害他人權利者而言，即受僱人之行為在客觀上足認
    與其執行職務有關，而不法侵害他人之權利者，就令其係為自己利益所為亦應包
    括在內。（參見最高法院四十二年台上字第一二二四號判例意旨）其兼為僱用人
    之利益所為，尤應包括在內。因是，受僱人所執行之職務如為公司業務或公司業
    務之附隨業務，即使係法令所取締之業務，自亦包括在內，並不以公司章程所列
    業務範圍為限。被上訴人經營丙種墊款業務，授權公司營業員陳均嘉操作使用，
    違約將上訴人所有股票設質予他人，致上訴人受有損害，上訴人依民法民法第一
    百八十四條、第一百八十八條規定，請求被上訴人負僱用人連帶賠償責任，自屬
    有據。況縱令本件係陳均嘉個人為丙種墊款，惟此亦係其利用職務上之機會，在
    被上訴人公司所為，客觀上仍與其執行業務有關連，且伊每日操作之金額高達數
    億元，被上訴人未善盡監督管理之責，亦難辭免僱用人之連帶賠償責任。
六、被上訴人雖以上訴人之損害賠償請求權業已罹二年時效而消滅為抗辯；惟按因侵
    權行為所生之損害賠償請求權，自請求權人知有損害及賠償義務人時起，二年間
    不行使而消滅。民法第一九七條第一項前段固定有明文。但查，所謂知有損害，
    非僅指單純知有損害而言，其因而受損害之他人行為為侵權行為，亦須一併知之
    ，若僅知受損害及行為人，而不知其行為之為侵權行為，則無從本於侵權行為請
    求賠償，時效即無從進行。如當事人間就知之時間有所爭執，應由賠償義務人就
    請求權人知悉在前之事實，負舉証責任（最高法院四十六年台上字第三四號、七
    十二年台上字第一四二八號判例參照）。上訴人主張伊於八十一年九月十七日向
    調查局檢舉時始知悉本件侵權行為，而陳均嘉在原審亦坦承：「在原告去調查局
    以前，我一直安撫他，告訴他沒有問題。我不敢向他說股票已被處理掉了，我跟
    他說，股票的錢一定會給他。」（見原審八十五年二月一日言詞辯論筆錄）；本
    院前審審理中亦結證伊因認可將事情處理好，再與上訴人結算，並未告訴上訴人
    股票被盜賣屬實（更(一)卷七七頁），是上訴人於八十三年八月十二日提起本件損
    害賠償之訴時，尚未逾二年時效期間。至上訴人雖於七十九年一月二十二日及五
    月四日分別籌措二千萬元、四千三百四十六萬七千三百三十一元，依陳均嘉之指
    示向其所謂之金主取回市值為四千零七十九萬六千元及九千五百二十七萬六千元
    之南港、泰豐、台塑、益航、彰銀等股票，但因陳均嘉一再安撫，未告知上訴人
    股票已被處理，且未與上訴人結算，自難認上訴人當時明知股票已被侵占，受有
    損害之事實。被上訴人為時效抗辯，尚嫌無據。
七、再按負損害賠償責任者，除法律另有規定或契約另有訂定外，應回復他方損害發
    生前之原狀。不能回復原狀或回復顯有重大困難者，應以金錢賠償其損害。此為
    民法第二百十三第一項、第二百十五條所明定。八十九年五月五日施行之民法第
    二百十三條增加第三項規定︰第一項情形，債權人得請求支付回復原狀所必要之
    費用，以代回復原狀。此規定依民法債編施行法第十二條規定，於民法債編修正
    施行前因負損害賠償責任而應回復原狀者，亦適用之。被上訴人雖抗辯系爭股票
    皆屬上市公司發行之股票，得於自由市場公開買賣，其返還股票並無不能或困難
    之情形，尚不得逕行請求以金錢賠償損害；且民法第二百一十三條第三項規定，
    性質仍為回復原狀，並非金錢賠償，該條所定必要費用之範圍，自不包括所受損
    害及所失利益在內，是上訴人請求回復系爭股票之必要費用，應以目前於證券交
    易市場買進被侵占同額股票所需價金及手續費為計算基準云云。惟查：
(一)、民法第二百十五條所謂回復原狀顯有重大困難者，係指回復原狀需時過長、需費
    過鉅或難得預期結果之情形而言，上訴人所有系爭股票雖可於公開市場買賣，惟
    股票非僅有其市價，且係股東權之表彰，可行使公司法規定之一切股東權利，其
    回復原狀顯難達到預期之結果。況証券市場，瞬息萬變，股價隨各種主客觀因素
    左右，其市價起伏甚大，陳均嘉侵占上訴人所購買之南港及泰豐股票，原均為上
    漲之勢，泰豐曾漲至每股四一六元，南港亦漲至三二六元，已如前述，迄今則均
    慘跌至面額十元以下，有股票行情表可參；設若上訴人訴請損害賠償時，僅得請
    求被上訴人以低價補回股票，以回復損害發生時持有股票之原狀，不僅不能填補
    被上訴人所受損害及所失利益，與誠信原則有違，更顯失公平。因此，上訴人依
    據民法第一百八十四條第一項、第二百十五條之規定，自得請求被上訴人以金錢
    賠償損害。
(二)、上訴人請求被上訴人與陳均嘉連帶以金錢賠償損害，其被侵占股票之價格究應以
    何時為基準，兩造各執乙詞。按「物因侵權行為而受損害，請求金錢賠償，其有
    市價者，應以請求時或起訴時之市價為準。蓋損害賠償之目的在於填補所生之損
    害，其應回復者，並非「原來狀態」，而係「應有狀態」，應將損害事故發生後
    之變動狀況考慮在內。故其價格應以加害人應為給付之時為準，被害人請求賠償
    時，加害人即有給付之義務，算定被害物價格時，應以起訴時之市價為準，被害
    人於起訴前已曾為請求者，以請求時之市價為準。惟被害人如能證明在請求或起
    訴前有具體事實，可以獲得較高之交換價格者，應以該較高之價格為準。因被害
    人如未被侵害，即可獲得該項利益也。」此有六十四年度第六次民庭總會決議及
    最高法院八十一年臺上字第二九六號判決意旨可稽。同理，民法第二百十三條第
    三項所謂之「回復原狀必要之費用」，亦應作相同之解釋。經查，上訴人主張伊
    在七十八年十二月二十七日被上訴人發生吳京燧達永股票違約交割案之翌日，即
    打電話要求陳均嘉，出售全部股票，但陳均嘉避不見面，隨後始出面安撫上訴人
    ，稱上訴人之股票無恙，伊會負責到底；陳均嘉亦證稱該日伊未至被上訴人公司
    ，故未接獲電話。惟依丙種墊款之慣例，上訴人並未領取所買股票，而係由陳均
    嘉交由金主保管，七十八年十二月二十七日被上訴人發生達永股票違約交割案，
    其金額高達二十億餘元，上訴人為恐其股票遭任意處分，為求保障其權益，請求
    陳均嘉出售，符合社會經驗法則，自堪予採信上訴人在該時點確有出售系爭股票
    之計劃。雖上訴人事後在陳均嘉安撫下，未繼續請求出售，然系爭股票實則已由
    陳均嘉質押予其他金主，並於上開違約交割案發生後，遭金主出售以補達永股票
    之價差，此經陳均嘉一再證明無誤，而陳均嘉在原審亦證稱上訴人有通知其出售
    股票，但不記得正確之日期等語（見原審卷第七八頁反面）；則上訴人以七十八
    年十二月二十七、二十八日南港、泰豐股票之收盤價格作為計算其損害之依據，
    自可憑採。茲查，七十八年十二月二十七日、二十八日，南港股票之收盤價為每
    股二一七元，泰豐為每股二八四元，有股票行情日線圖表附本院重上更(一)卷第四
    三、四四頁可按，上訴人被侵占南港股票四千二百六十五張及泰豐股票四百八十
    七張，如於當日順利賣出可得十億六千三百八十一萬三千元，扣除被上訴人之墊
    款本息四億四千七百廿八萬零三百四十一元 (利息以日息千分之六計算為陳均嘉
    所承認) ，及上訴人分別於七十九年一月二十二日、五月四日籌措二千萬元、四
    千三百四十六萬七千三百三十一元，依陳均嘉之指示，向其所謂之金主贖回市值
    為一億三千六人百零七萬二千元之南港、泰豐、台塑、益航、彰銀等股票，此部
    分以股價扣除籌措之現金，上訴人贖回之股票價值為七千二百六十萬四千六百六
    十九元，上訴人因此計算其損失高達五億四千三百九十二萬七千九百九十元（見
    本院卷第一○六至一一○頁），此金額經陳均嘉在刑案及原審確認無誤（見原審
    卷第七八頁、本院卷第一○四頁）。雖陳均嘉在市調處曾供稱伊印像中上訴人之
    孫姪媳廖素雲曾向伊索回二千餘張之南港股票，但亦表明無證據可資證明，自難
    憑採（見本院卷第一○五頁）。綜此，上訴人與被上訴人之墊款買賣股票均係與
    陳均嘉為之，被上訴人就此亦係授權陳均嘉處理，則有關墊款本金及利息之計算
    ，自以陳均嘉知之最詳，堪予採信其證言。上訴人主張之上開損害若扣除證交稅
    及手續費，亦超過五億元，從而，上訴人請求被上訴人應與第一審共同被告陳均
    嘉連帶給付三億元及自八十四年六月二十日起至清償日止，按週年利率百分之五
    計算之利息，洵屬有理，應予准許。原審就此部分駁回上訴人之訴及其假執行之
    聲請，容有未合；上訴意旨就此部分指摘原判決不當，求予廢棄改判，為有理由
    。爰由本院將原判決此部分予以廢棄，改判如主文第二項所示；並依上訴人之聲
    請酌定相當之擔保金額准予假執行之宣告。
九、上訴人另主張被上訴人應負共同侵權行為責任，此屬請求權競合之合併，其中一
    請求權有理由，自無庸再審究其他請求權是否有理由，且本件事證已臻明確，兩
    造其餘之陳述及提出之攻擊防禦方法，均與判決結果不生影響，爰不一一審酌，
    附此敘明。
十、據上論結，本件上訴為有理由，依民事訴訟法第四百五十條、第七十八條、第四
    百六十三條、第三百九十條第二項，判決如主文。
中      華      民      國     九十     年      九      月     十九     日
                                    民事第三庭
                                        審判長法  官  張  宗  權
                                              法  官  陳  永  昌
                                              法  官  吳  秀  美
右正本係照原本作成。
如不服本判決，應於收受送達後二十日內向本院提出上訴書狀，其未表明上訴理由者
，應於提出上訴後二十日內向本院補提理由書狀（均須按他造當事人之人數附繕本）
上訴時應提出委任律師或具有律師資格之人之委任狀；委任有律師資格者，另應附具
律師及格證書及釋明委任人與受任人有民事訴訟法第四百六十六條之一第一項但書或
第二項（詳附註）所定關係之釋明文書影本。
中      華      民      國     九十     年      九      月     二十     日
                                               書記官  常  淑  慧
附註：
民事訴訟法第四百六十六條之一（第一項、第二項）：
對於第二審判決上訴，上訴人應委任律師為訴訟代理人。但上訴人或其法定代理人具
有律師資格者，不在此限。
上訴人之配偶、三親等內之血親、二親等內之姻親，或上訴人為法人、中央或地方機
關時，其所屬專任人員具有律師資格並經法院認為適當者，亦得為第三審訴訟代理人
。


司法院資訊處製作；財團法人民間司法改革基金會備份。
